ACORDAO-COMPLETO-2580197

ACÓRDÃO 537/2023 ATA 11/2023 - PLENÁRIO

VISTOS, relatados e discutidos estes autos de proposta de fiscalização, na modalidade Acompanhamento, elaborada pela Secretaria de Controle Externo da Função Jurisdicional e encaminhada pela Secretaria-Geral de Controle Externo, com o objetivo de acompanhar os processos de aquisições de bens e serviços em órgãos da Administração Pública Federal, inclusive Tribunais Superiores, Casas do Congresso Nacional, Conselhos Nacionais, Presidência da República e nos órgãos do Ministério Público;
ACORDAM os Ministros do Tribunal de Contas da União, reunidos em Sessão do Plenário, ante as razões expostas pelo Relator, em:
9.1. autorizar a realização da fiscalização proposta; 
9.2. restituir os autos à Sejus para as providências cabíveis.

Proposta de fiscalização para o acompanhamento preventivo e concomitante das licitações e contratações de bens e serviços realizadas no âmbito da Administração Pública Federal.

3. Interessado: não há.

13.1. Ministros presentes: Bruno Dantas (Presidente), Walton Alencar Rodrigues, Benjamin Zymler, Vital do Rêgo (Relator), Jorge Oliveira, Antonio Anastasia e Jhonatan de Jesus.
13.2. Ministros-Substitutos presentes: Augusto Sherman Cavalcanti, Marcos Bemquerer Costa e Weder de Oliveira.

VITAL DO RÊGO

Adoto como relatório o despacho da Secretaria-Geral de Controle Externo (Segecex) , à peça 5, favorável à realização da ação de controle prevista na Proposta de Fiscalização (Pfis) 2668:
"1. Trata-se de proposta de ação de fiscalização do tipo Acompanhamento, encaminhada pela Secretaria de Controle Externo da Função Jurisdicional - Sejus.
 Propõe-se que sejam fiscalizadas as contratações da Administração Pública Federal utilizando-se de diversas fontes de informação e ferramentas, como os sistemas informatizados desenvolvidos pelo Tribunal; o clipping de notícias enviado diretamente pelo e-mail do TCU; e informações publicadas no Diário Oficial da União ou provenientes dos sistemas e plataformas públicos e da Ouvidoria do TCU, nos termos do anexo único da Portaria-TCU 296/2018, no que couber.
Constata-se que a fiscalização proposta está alinhada ao Planejamento Estratégico do Tribunal 2019-2025, especificamente com o objetivo estratégico "52. Contribuir para melhorar a capacidade de contratação das organizações públicas".
Considerando que a proposta se encontra em conformidade com as orientações contidas na Resolução-TCU 308/2019 e alinhada ao Plano Estratégico do TCU, o parecer da Segecex é favorável à realização da fiscalização em tela.
Encaminhem-se os autos ao relator sorteado, Ministro Vital do Rêgo, para apreciação da proposta, nos termos do § 4º do art. 17 da Resolução-TCU 308/2019."
2. 	A Pfis (peça 3) foi elaborada pela Secretaria de Controle Externo da Função Jurisdicional (Sejus) que, no essencial, dispôs:
"Critérios utilizados para proposição 
Risco: Segundo o Tesouro Gerencial da Secretaria do Tesouro Nacional, somando os anos de 2021 e 2022, as aquisições de bens e serviços por parte da Administração Pública Federal, a partir de certames licitatórios, ultrapassaram o montante empenhado de cento e dezoito bilhões de reais. O processo de licitação e contratação (L&C) mostra-se particularmente vulnerável à fraude e corrupção, porque esse é o ponto do ciclo de investimentos da Administração Pública em que os recursos são repassados, por meio de contratos administrativos e outros ajustes, aos particulares. Tal constatação vai ao encontro das informações levantadas pela Association of Certified Fraud Examiners (ACFE) no Report to the Nations on Occupational Fraud and Abuse, de 2014, ao afirmar que esquemas de corrupção são um risco elevado para todos os departamentos, mas são um risco particularmente elevado na área de compras (74% dos casos) . Estudo realizado para a União Europeia, intitulado Identifying and Reducing Corruption in Public Procurement in the EU, de 2013, constatou que as L&C "limpas" geram uma perda econômica de 5% do custo estimado devido a problemas naturais de eficácia e eficiência que causam um desempenho abaixo do esperado, ao passo que nas L&C "cinzas" essa perda é de 18%, devido a decisões que podem ser atribuídas à corrupção. Assim, a ineficiência associada à fraude e corrupção, na UE, tem um potencial de produzir perda econômica da ordem de 23%. Conforme texto para Discussão 2476, publicado pelo IPEA em 25/06/2019, páginas 16 a 18, o mercado de compras governamentais brasileiro representa cerca de 12,5% do PIB (média de 2006 a 2017) , sendo que somente as compras da União (Administração Direta e Indireta) representam mais de 50% desse mercado de compras governamentais, o que, conforme o estudo, corresponderia a 6,8%. Por fim, com o advento da nova lei de licitações, Lei 14.133/2021, é necessário acompanhar os novos editais e contratos haja vista que a administração pública está se adaptando às novas regras, bem como aos novos modelos de licitar e contratar, com isso é primordial que o TCU verifique o andamento dos novos procedimentos de compras.
Oportunidade : Trata-se de continuidade de ação fiscalizatória realizada na Segecex (inicialmente pela antiga Selog e atualmente pela AudContratações/Sejus) desde o exercício financeiro de 2013. Além disso, dada a escassez natural de recursos e o aumento da inflação, entende-se necessária a adoção de medidas e ações de controle preventivas e concomitantes quanto a desvios e desperdícios de recursos públicos federais. Importante destacar que nos três últimos trabalhos (TC 016.868/2020- 0, Processo 014.511/2021-5 e Processo 007.372/2022-1) os benefícios financeiros registrados foram superiores a setecentos milhões de reais.
Materialidade : Segundo o Painel de Preços do atual Ministério do Planejamento e Orçamento, somente em 2022 as aquisições de bens e serviços por parte da Administração Pública Federal superaram o montante de cento e cinquenta e seis bilhões de reais, sendo R$ 81.107.618.221,13 em serviços, e R$ 75.716.599.184,82 em materiais. 
Relevância : O plano estratégico do Tribunal de Contas da União 2019-2025, tem como objetivo estratégico "contribuir para melhorar a capacidade de contratação das organizações públicas", assim o TCU se propõe a induzir o aumento da capacidade de governança e gestão, da análise de riscos e da efetividade das contratações realizadas com o uso de recursos federais de forma a privilegiar o desenvolvimento das atividades finalísticas dos órgãos e entidades da administração pública. Considerando a previsão contida no art. 242, I, b, do Regimento Interno/TCU, é parte da missão do Tribunal acompanhar, de forma seletiva e concomitante, as atividades dos órgãos jurisdicionados, mediante informações obtidas dos editais de licitações e documentos solicitados pelo TCU, entre outras. Diante disso, fica nítida a relevância do trabalho proposto por estar de acordo com os resultados previstos no plano estratégico do TCU e com as atribuições presentes no Regimento Interno/TCU. 
Retorno ou benefício (s) esperado (s) : Melhoria da efetividade do controle externo a cargo do TCU, mediante a adoção de ações prévias e concomitantes aos certames licitatórios e contratações a cargo da Administração Pública Federal, com o auxílio de alertas gerados por meio de sistemas informatizados do TCU. Benefícios: a) correção de editais com cláusulas que podem propiciar direcionamentos, conluios e sobrepreços, impedindo essas irregularidades; b) indução do gestor à revogação de atas de licitações que propiciarão desvios, fraudes, conluios e superfaturamentos; c) melhor emprego dos recursos orçamentários; d) aquisição de produtos de qualidade superior; e) contratação de fornecedores de maiores idoneidade e confiabilidade."
É o relatório.

não há.

Não atuou.

PROPOSTA DE FISCALIZAÇÃO. ACOMPANHAMENTO. AQUISIÇÕES DE BENS E SERVIÇOS POR PARTE DA ADMINISTRAÇÃO PÚBLICA FEDERAL. AUTORIZAR REALIZAÇÃO DA AÇÃO DE CONTROLE.

ADMINISTRATIVO (ADM)

Secretaria de Controle Externo da Função Jurisdicional (Sejus).

Trata-se de proposta de fiscalização, na modalidade Acompanhamento, elaborada pela Secretaria de Controle Externo da Função Jurisdicional (Sejus) , e que foi endossada pela Secretaria-Geral de Controle Externo (Segecex) .
2.	A fiscalização tem por objeto o acompanhamento de processos de aquisições em geral de bens e serviços em todos os órgãos da administração pública federal, incluindo-se nesse rol as Casas Legislativas do Congresso Nacional, os órgãos superiores do Ministério Público, os Tribunais Superiores do Poder Judiciário, os Conselhos Nacionais e o próprio Tribunal de Contas da União. Por força do disposto na Resolução-TCU 308/2019, art. 17, § 5º, inciso III, o relator submeterá ao Plenário para deliberação as propostas de fiscalização que envolvam várias dessas organizações. 
3. 	Para a realização desse acompanhamento, a unidade técnica utiliza diversas fontes de informação e ferramentas, tais como: sistemas e bases de dados corporativos do TCU; informações publicadas em diários oficiais; sistemas e plataformas da Ouvidoria do TCU; entre outros. A fiscalização está alinhada ao objetivo estratégico de contribuir para melhorar a capacidade de contratação das organizações públicas, atuando de forma preventiva e concomitante para combater desvios e desperdícios de recursos públicos, bem como para propiciar o melhor emprego de recursos orçamentários e a aquisição de produtos com maior qualidade.
4. 	Nos termos da manifestação da Segecex (peças 3-4) , a Pfis 2668 está em consonância com as disposições da Resolução-TCU 308/2019 e alinhada ao Planejamento Estratégico do TCU 2019-2025. A proposta detalha os órgãos jurisdicionados sob fiscalização e está fundamentada nos critérios de risco, materialidade, relevância e oportunidade. O esforço estimado é de 432 HD (homens-dia) .
5. 	Como destaques a respeito do objeto fiscalizado, a ação será realizada em um contexto de adoção em larga escala da nova lei de licitações, visto que a partir de 1º/4/2023, ou seja, dois anos após a edição da Lei 14.133/2021, opera-se a revogação das Leis 8.666/1993 e 10.520/2002, que por longo período regeram as contratações públicas. A adoção do novo normativo certamente trará novas oportunidades e desafios que requerem a atuação diligente das unidades técnicas deste Tribunal. 
6. 	Ademais, as estimativas consignadas na proposta indicam tratar-se de objeto de alta materialidade, pois, segundo o Painel de Preços do Ministério do Planejamento e Orçamento, em 2022, as aquisições da Administração Pública Federal superaram a casa dos cento e cinquenta bilhões de reais, sendo R$ 81.107.618.221,13 em serviços, e R$ 75.716.599.184,82 em materiais.
7.	Por derradeiro, a proposta consigna que, somadas as três edições anteriores do acompanhamento, logrou-se registrar benefício financeiro superior a setecentos milhões de reais, recomendando-se sua continuidade por parte desta Casa, tendo em vista os efeitos concretos, pedagógicos e preventivos que é capaz de gerar.
	Ante o exposto, voto no sentido de que o Tribunal adote a minuta de acórdão que ora submeto à deliberação deste Colegiado.
TCU, Sala das Sessões, em 22 de março de 2023.
Ministro VITAL DO RÊGO 
Relator